臺灣高等法院刑事判決　　　　　　　　　　　　　　九十三年度上易字第八五四號
　　上　訴　人　臺灣板橋地方法院檢察署檢察官
　　被　　　告　乙○○
右上訴人因被告侵占案件，不服臺灣板橋地方法院九十二年度易字第三０八七號，中
華民國九十三年四月八日第一審判決（起訴案號：臺灣板橋地方法院檢察署九十二年
度偵緝字第一四七五號、第八四四一號），提起上訴，本院判決如左：
    主  文
原判決撤銷。
乙○○共同連續意圖為自己不法之所有，而侵占自己持有他人之物，處有期徒刑拾月
。
    事  實
一、乙○○係位於臺北縣新莊市○○街，臺北華府第三期社區管理委員會（下稱管委
    會）第八屆副主任委員及第九屆、第十屆之主任委員，任期分別自民國 (下同)
    八十九年一月一日至九十一年十二月三十一日止。詎其因個人經商失敗等因素，
    竟基於意圖為自己不法所有之概括犯意，為左列侵占犯行：
  (一)於八十九年一月一日至同年十二月三十一日止，擔任管委會之第八任副主任委員
    期間，因華府社區於同年一月二十九日將社區基金新台幣（下同）七十萬元，交
    由當時之財務委員陳鵬仁（已於八十九年五月十一日死亡），以一年期定期存款
    方式，存放於陳鵬仁個人名義之萬泰商業銀行西盛分行（下稱萬泰商銀）帳號：
    四一七四五八五四號之帳戶（存單號碼：0000000號），每月收
    取定期存款之利息。當時管委會主任委員甲○○得知陳鵬仁於八十九年五月十一
    日死亡消息後，即於翌日即八十九年五月十二日，持前開定期存單及陳鵬仁任財
    務委員之原留印鑑前往萬泰商銀，將前開陳鵬仁名下之定期存款解約，直接轉存
    入甲○○所有之萬泰商銀名下帳號四一七四一五八八四號之定期存款帳戶
    ，存單號碼為0000000號，存款期間自八十九年五月十二日至九十年五月
    十二日止十二個月。乙○○與甲○○竟共同藉上開華府社區基金七十萬元存放於
    主任委員個人定期存款帳戶之便，未經華府社區住戶大會或管理委員會之決議或
    同意，於八十九年十月十一日擅至萬泰商銀，將上開定期帳戶辦理解約，存入甲
    ○○所有之萬泰商銀活期存款帳號四一五三一五八八七號帳戶後，即共同
    將該華府社區基金七十萬元侵占入己領出花用。（甲○○所涉侵占罪，業經原法
    院另案判處有期徒刑五月確定）
  (二)於擔任管委會第十任主任委員期間，自九十一年一月間某日起至同年五月間某日
    止，在華府社區內，連續多次將其職務上所保管由住戶繳納之清潔管理費及停車
    管理費共新臺幣（下同）七十三萬四千五百九十元，均予侵占入己。嗣於九十一
    年六月間，因該社區公共事務運作困難，經住戶查帳而發現上情，乙○○遂主動
    提前去職，並簽發本票十二紙共計七十四萬元以擔保分期償還上開款項。
二、案經被害人陳德發、胡銀允、甲○○訴由臺北縣政府警察局新莊分局報請臺灣板
    橋地方法院檢察署檢察官偵查起訴。
    理  由
一、訊據被告乙○○對於右揭侵占其職務上所保管由住戶繳納之清潔管理費及停車管
    理費共七十三萬四千五百九十元等情，供承不諱，核與證人即華府社區管委會第
    九屆暨第十屆財務委員胡銀允及第九屆監察委員暨第十屆副主任委員陳德發在偵
    查中證述情節大致相符，並有臺北華府第三期社區互助委員會收支表五紙（自九
    十一年一月一日起至同年五月三十一日止）等在卷可稽，被告就此部分之自白與
    事實相符，犯行堪予認定。
二、質之被告乙○○則矢口否認有侵占右揭社區基金七十萬元，辯稱：定存的部分是
    存在甲○○名下，但他把責任都推到我這裡，管委會全體委員都有出庭作證過七
    十萬是放在甲○○的帳戶云云。惟查，上開社區基金七十萬元，原以定期存款方
    式存放於財務委員陳鵬仁之帳戶內，嗣陳鵬仁死亡後，由當時管委會主任委員甲
    ○○於八十九年五月十二日，持前開定期存單及陳鵬仁任財務委員之原留印鑑前
    往萬泰商銀，將前開陳鵬仁名下之定期存款解約，直接轉存入甲○○所有之萬泰
    商銀名下帳號四一七四一五八八四號之定期存款帳戶，存單號碼為000
    0000號，存款期間自八十九年五月十二日至九十年五月十二日止十二個月，
    然嗣後被告與甲○○於八十九年十月十一日擅至萬泰商銀，將上開定期帳戶辦理
    解約，存入甲○○所有之萬泰商銀活期存款帳號四一五三一五八八七號帳
    戶後，即共同分五次領出花用等情，已據共犯甲○○於另案中供明 (見偵字第八
    四四一號卷第五八頁），而同案被告甲○○因與被告乙○○共同侵占上開社區基
    金七十萬元，亦經台灣板橋地方法院判處有期徒刑五月確定，有該院九十二年度
    易字第二九六二號判決在卷可按。又被告乙○○因嗣後被查覺侵占社區之款項而
    被迫辭管委會主任委員之職，並就其所侵占之款項，包含上開其所保管由住戶繳
    納之清潔管理費及停車管理費部分，及華府社區基金七十萬元，由被告簽發一百
    四十萬零二千五百九十元支票乙紙交予管委會等情，亦據告訴人甲○○陳明在卷
    ，並有被告所具之切結書、致社區住戶信函及支票等影本在卷可佐，而依被告所
    具之切結書及致社區住戶信函內容以觀，被告亦坦承有侵占社區互助基金之情，
    苟被告未侵占上開社區基金七十萬元，當其辭卸主任委員之職時，何以仍須簽發
    包含此部分款項之支票交予管委會？可見該社區基金於轉存甲○○所帳戶後，即
    由被告與甲○○共同分次領出花用，堪予認定，被告否認此部分犯行，無非卸責
    之詞，為不可採，此部分犯行亦堪認定。
三、按刑法第三百三十六條第二項所謂業務，係指吾人於社會上之地位所繼續經營之
    事務而言，其僅偶一從事者不得謂為業務。又按侵占業務上持有物之罪，以其所
    侵占之他人所有物係因執行業務而持有為構成要件，若非因執行業務而基於其他
    關係持有他人所有物，即與該罪構成要件不符，祇能以普通侵占論科，有最高法
    院二十三年上字第一六二○號判例要旨參照。查被告係經華府社區住戶（即區分
    所有權人）之選任而擔任該社區管理委員會之主任、副主任、財務委員，其係經
    該社區住戶之委任而擔任上開職務，上開職務並非被告本於社會上之地位所繼續
    經營之事務。是核被告所為，係犯刑法第三百三十五條第一項之侵占罪，公訴人
    認係犯刑法第三百三十六條第二項之業務上侵占罪嫌，容有未洽，起訴法條應予
    變更。被告所犯侵占社區基金七十萬元部分，公訴人雖未據起訴，惟與起訴部分
    具有連續犯之裁判上一罪之關係，依審判不可分原則，為起訴效力所及，本院自
    得併予審理。被告就所犯侵占社區基金七十萬元部分，與甲○○間有犯意之聯絡
    及行為之分擔，為共同正犯。被告多次犯行，時間密接，又犯構成要件相同之罪
    名，顯係基於概括之犯意，為連續犯，依刑法第五十六條規定以一罪論，並加重
    其刑。原審予以被告論罪科刑，固非無見，惟查，被告之犯行應該當於刑法第三
    百三十五條第一項之普通侵占罪，已如前述，原判決論以刑法第三百三十六條第
    二項之業務上侵占罪，尚有未當；又被告侵占社區基金七十萬元部分，與本案屬
    連續犯，為裁判上一罪，原判決未予審酌，亦有未合。公訴人上訴意旨就上開社
    區基金七十萬元部分指摘原判決未併予審理及諭知緩刑不當，即屬有理，應由本
    院將原判決撤銷改判。爰審酌被告侵占金額多達一百四十餘萬元，已影響該社區
    公共事務之正常運作，且又否認部分犯行，雖其業與華府社區管委會達成和解，
    惟迄今僅清償侵占款項三十五萬元，此有切結書影本、存摺影本、萬泰商業銀行
    存款憑條、原審電話連繫記錄各乙件存卷可按，以及其犯罪動機、犯後坦承犯行
    之態度等一切情狀，量處如主文第二項所示之刑，以資懲儆。至被告因否認部分
    犯行，且案發後即逃匿，係通緝到案，迄今仍未償還所侵占款項，告訴人未表示
    宥恕其犯行，故本院認不宜宣告緩刑，附此敘明。
據上論斷，應依刑事訴訟法第三百六十九條第一項前段，第三百六十四條、第二百九
十九條第一項前段、第三百條，刑法第二十八條、第五十六條、第三百三十五條第一
項，罰金罰鍰提高標準條例第一條前段，判決如主文。
本案經檢察官王安明到庭執行職務。
中　　　華　　　民　　　國　　九十三　　年　　　六　　　月　　 三十 　　日
                        臺灣高等法院刑事第七庭
                            審判長法  官  吳　啟　民
                                  法  官  施　俊　堯
                                  法  官  蘇　隆　惠
右正本證明與原本無異。
不得上訴。
                                  書記官  李　信　穎
中　　　華　　　民　　　國　　九十三　　年　　　六　　　月　　 三十 　　日
附錄：本案論罪科刑法條全文
中華民國刑法第三百三十五條第一項
(普通侵占罪)
意圖為自己或第三人不法之所有，而侵占自己持有他人之物者，處五年以下有期徒刑
、拘役或科或併科一千元以下罰金。
